最高法院刑事判決　　　　　　九十四年度台上字第一五二三號
　　上　訴　人　甲○○
　　　　　　　　　　　　路69.
　　　　　　　　　　　　（另案在台灣新竹監獄執行中）
上列上訴人因強盜案件，不服台灣高等法院中華民國九十三年六
月二十三日第二審判決（九十三年度上訴字第二八０號，起訴案
號：台灣新竹地方法院檢察署九十一年度偵字第四一０七號），
提起上訴，本院判決如下：
    主  文
原判決撤銷，發回台灣高等法院。
　　理  由
本件原判決認定：上訴人甲○○、陳錦樺（未經起訴）獲悉紀德
尚於其父過世後，可領取新台幣 (下同）七十餘萬元之補助金，
認有機可趁。遂於民國九十一年五月二十八日，在不詳地點，向
龔義德（經原審判處有期徒刑七年三月確定）、彭仕銘（經原審
判處有期徒刑七年四月，本院程序上駁回上訴確定）提議以販賣
毒品為由，誘出紀德尚後，再強取其財物，並告知屆時會帶同綽
號「老毛」之成年男子前往，經龔義德、彭仕銘同意後，甲○○
即負責作案所需之工具。九十一年六月四日凌晨四時許，甲○○
、龔義德、彭仕銘及陳錦樺四人在陳錦樺位於新竹市○○路九十
九巷五十一號之住處會合，甲○○並將預先備妥、可對人體安全
造成危害、客觀上足供兇器使用之開山刀二把、尖刀（類似藍波
刀）一把及頭套三付、口罩一付、麻布手套一雙、膠質手套二雙
、膠帶二捲、可發射ＢＢ彈之黑色玩具手槍一把等作案工具，放
在銀灰色之手提箱中，帶往會合。同日上午六時許，彭仕銘撥打
陳錦樺之行動電話示意可以開始行動，陳錦樺便駕車附載甲○○
，前往紀德尚住處附近之籃球場，龔義德則騎乘機車緊跟在後，
抵達籃球場時，彭仕銘已在該處等候，同有犯意聯絡，綽號「老
毛」之人亦隨即趕至。陳錦樺安排之彭仕銘、「老毛」及取代龔
義德之甲○○攜帶上開裝有作案工具之銀灰色手提箱，同往紀德
尚前述住處，由與紀德尚原本相識之彭仕銘叫門，佯稱：欲販售
安非他命予紀德尚云云，紀德尚表示很久不用毒品，彭仕銘即另
藉口渠等遭警察追捕，要求紀德尚駕車附載渠等三人離去，紀德
尚不疑有他，乃駕駛其所有之車號Ｒ三－五九六三號、白色雅歌
自小客車，載同彭仕銘等三人，依據彭仕銘等三人之指示，驅車
駛往新竹市○○○○○路附近某不知名橋下之鄉○道路。抵達目
的地下車後，甲○○、「老毛」即分持玩具手槍、類似藍波刀之
尖刀抵住紀德尚之頭部及背部，再與彭仕銘強押紀德尚坐於該自
小客車後座中間，繼由彭仕銘壓住紀德尚頭部，甲○○取出備妥
之膠帶綑綁紀德尚之雙手及雙眼後，甲○○即駕駛該車離去，「
老毛」及彭仕銘則分坐紀德尚之左、右二側，由彭仕銘持續壓住
紀德尚，使其俯臥，「老毛」則以類似藍波刀之尖刀抵住紀德尚
之左上臂，以此強暴之方式致使紀德尚不能抗拒。於行駛途中，
甲○○等三人假藉紀德尚私吞友人七十多萬元現金為詞，強逼紀
德尚拿錢出來解決，紀德尚不從，表示可找人對質，甲○○竟自
駕駛座轉身，手推「老毛」手上尖刀之底部，往紀德尚左上臂刺
去，並與彭仕銘、「老毛」以行動電話聯絡陳錦樺、龔義德，約
定在新竹市○○路○段港南國小附近會合，嗣雙方各自駕車抵達
後，改由龔義德駕駛前開白色雅歌之自小客車，陳錦樺向彭仕銘
、龔義德、「老毛」告以靜候其電話指示後，先駕車附載甲○○
離去。嗣陳錦樺連續撥打彭仕銘之行動電話，指示龔義德等三人
搜括紀德尚隨身之財物。紀德尚因其雙眼、雙手被膠帶所綁，且
先前遭強押及尖刀所刺，受有左手上臂撕裂傷二公分、左腰部刮
傷約三．二公分、左手肘瘀傷約二十乘十公分等傷害（傷害部分
未據告訴），加以「老毛」仍手持尖刀抵著，不能抗拒，只得任
由彭仕銘從其褲子口袋內搜括現金二萬多元及台灣銀行提款卡一
張（帳號000000000000號），並在渠等逼問下說出
提款卡之密碼。同日上午六時四十三分許，龔義德駛抵新竹市第
一信用合作社南寮分社旁，基於與陳錦樺等四人之不法所有犯意
聯絡，下車持紀德尚之提款卡，在該分社前之提款機提領該帳戶
五千七百餘元中之五千元，得逞後，龔義德等三人帶同紀德尚進
入與陳錦樺約妥之新竹市○○路好歡喜汽車旅館一一七室時，陳
錦樺、甲○○已在該處等候，彭仕銘、龔義德分別將強取得來之
二萬多元、詐領所得之五千元交予陳錦樺。陳錦樺等五人在該處
，續以紀德尚私吞友人七十多萬元為藉口，強逼紀德尚拿錢出來
，紀德尚表示沒錢，並要找人對質，陳錦樺等五人乃改口交付三
十五萬元即可，紀德尚仍不從，陳錦樺見紀德尚身上財物已搜括
一空，復無法令紀德尚再交付金錢，便與甲○○先行離去，並向
在場之人告以事後再朋分所得，若有人因此事被捕，其會代為安
家。同日上午十時許，彭仕銘、龔義德駕駛前開白色雅歌自小客
車送紀德尚返回住處，並將紀德尚眼睛與雙手之膠帶拆下，紀德
尚始脫離控制。而前述作案工具除玩具手槍、類似藍波刀之尖刀
由甲○○攜走之外，其餘連同銀灰色手提箱均由彭仕銘代為保管
。嗣紀德尚向新竹市警察局第二分局報案，經警調閱前開提款機
錄影帶後，循線於九十一年六月二十五日，在龔義德位於新竹市
○○路○段六八０巷六號住處將之查獲；翌日（二十六日）凌晨
零時三十分許，在新竹市○○街松儷賓館五０三室查獲彭仕銘，
並扣得前開作案用之頭套三付、膠帶二捲、棉質手套一雙、膠質
手套二雙、口罩一付及開山刀二把（銀灰色手提箱則未扣案）；
甲○○則於九十一年九月十五日因另案搶奪罪為警查獲等情。因
而維持第一審論處上訴人甲○○以共同意圖為自己不法之所有，
結夥三人以上，攜帶兇器，以強暴致使不能抗拒，而取他人之物
罪，處有期徒刑捌年陸月，褫奪公權伍年之判決，駁回上訴人在
第二審之上訴，固非無見。
惟查：（一）九十二年二月六日修正公布之刑事訴訟法第一百五
十九條第一項規定：被告以外之人於審判外之言詞或書面陳述，
除法律有規定者外，不得作為證據。上開規定，並於九十二年九
月一日施行。本件原審係於九十三年六月九日審理，自應適用上
開規定。又審判期日之訴訟程序，專以審判筆錄為證，又證物應
示被告，令其辨認，如係文書而被告不解其意義者，應告以要旨
，卷宗內之筆錄及其他文書可為證據者，亦應向被告宣讀或告以
要旨，刑事訴訟法第四十七條、第一百六十四條、第一百六十五
條第一項分別定有明文，上開規定，依同法第三百六十四條為第
二審審判程序所準用，以符事實審直接審理之原則。原判決於理
由內併引用共犯彭仕銘於羈押中與共犯陳錦樺間之信件、共犯彭
仕銘於九十一年十一月十九日在台灣新竹看守所與黃吳賢會面時
之對話及證人吳俊明、劉永強、張小龍之證述，資為判決基礎之
證據之一（見原判決第八頁第一至五行、第九頁第七行、第十行
至第十二頁第八行），但未說明證人彭仕銘、陳錦樺及黃吳賢於
審判外之陳述，究竟如何符合同法第一百五十九條之二或之三、
之五之例外規定而有證據能力之理由；且於原審九十三年六月九
日審理時，並未提示前開共犯彭仕銘與陳錦樺間之信件及證人吳
俊明、劉永強、張小龍之筆錄，或告以要旨，踐行法定調查程序
，使上訴人有適當辯解之機會，有審判筆錄在卷可按（見原審卷
第一五八至一六０頁），遽以上開證人之言詞或書面陳述，併採
為判決基礎，依前開說明，其所踐行之訴訟程序，即有可議。
（二）當事人於審判期日前，或審判期日，聲請調查之證據，如
與待證事實有重要關係，又非不能調查或不易調查，而法院未予
調查，又未認其無調查之必要，以裁定駁回之，或雖經調查，其
所得如何不足採取，未於判決理由內予以說明，其所踐行之訴訟
程序，自難謂非違法。查上訴人於原審調查時，當庭請求傳訊未
曾與其對質過之證人紀德尚（原審卷九十四頁），且原審亦認應
有調查之必要，於九十三年四月五日、同年月二十二日及同年五
月十三日依法傳喚證人紀德尚（見原審卷第九十一、一一０、一
三０頁），雖因證人紀德尚未在其住所未能送達，然第一審法院
於共犯龔義德等強盜案件調查時，曾依該證人之營業場所拘提到
案（見九十一年度訴字第五四九號影印卷第一八八頁），原審傳
喚該證人無著後，未續依其營業場所傳拘到案，亦未說明不再予
傳拘之理由，遽行判決，其所踐行之訴訟程序，即屬於法有違。
以上或為上訴意旨所指摘，或為本院得依職權調查之事項，應認
原判決有撤銷發回之原因。
據上論結，應依刑事訴訟法第三百九十七條、第四百零一條，判
決如主文。
中　　華　　民　　國　九十四　年　　三　　月　二十五　日
                      最高法院刑事第七庭
                          審判長法官  林　增　福
                                法官  邵　燕　玲
                                法官  張　清　埤
                                法官  陳　世　雄
                                法官  陳　朱　貴
      本件正本證明與原本無異
                                      書  記  官
中　　華　　民　　國　九十四　年　　三　　月　三十一　日
                                                    Ａ
